【裁判字號】    98,監宣,443
【裁判日期】    990629
【裁判案由】    聲請監護宣告等
【裁判全文】
臺灣高雄地方法院民事裁定             98年度監宣字第443號
聲  請  人  甲○○
非訟代理人  吳秋麗律師
上列聲請人聲請監護宣告等事件，本院裁定如下：
    主  文
宣告丙○○（女，民國63年5 月11日，身份證統一編號：Ｚ00000
0000號）為受監護宣告之人。
選定甲○○（男，民國57年4 月25日，身份證統一編號：Ｚ00000
0000號）為受監護宣告人丙○○之監護人。
指定高雄市政府社會局為會同開具財產清冊之人。
宣告乙○○（男，民國61年4 月19日，身分證統一編號：Ｚ00000
0000號）為受輔助宣告之人。
選定甲○○（男，民國57年4 月25日，身份證統一編號：Ｚ00000
0000號）為受輔助宣告乙○○之輔助人。
聲請程序費用由受監護宣告人丙○○、受輔助宣告之人乙○○負
擔。
    理  由
一、本件聲請意旨略以：聲請人為應受監護宣告人丙○○及應受
    輔助宣告人乙○○之胞兄，丙○○及乙○○2 人均罹患慢性
    精神病及智能障礙，雖延醫診治但均不見起色，另乙○○曾
    遭詐騙集團利用，誘使其作為人頭帳戶而致罹刑典，其兩人
    近日已不能為意思表示或受意思表示，或不能辨識其意思表
    示之效果，已達受監護宣告之程度，聲請人爰依法聲請本院
    准予對丙○○、乙○○為監護宣告或輔助宣告等語。
二、按「對於因精神障礙或其他心智缺陷，致不能為意思表示或
    受意思表示，或不能辨識其意思表示之效果者，法院得因本
    人、配偶、四親等內之親屬、最近一年有同居事實之其他親
    屬、檢察官、主管機關或社會福利機構之聲請，為監護之宣
    告。」、「法院對於監護之聲請，認為未達第1 項之程度者
    ，得依第15條之1 第1 項規定，為輔助之宣告」、「對於因
    精神障礙或其他心智缺陷，致其為意思表示或受意思表示，
    或辨識其意思表示效果之能力，顯有不足者，法院得因本人
    、配偶、四親等內之親屬、最近一年有同居事實之其他親屬
    、檢察官、主管機關或社會福利機構之聲請，為輔助之宣告
    。」98年11月23日修正生效之民法第14條第1 、3 項、第15
    條之1 第1 項定有明文。再按「法院應於鑑定人前訊問應受
    監護宣告之人。但有礙難訊問之情形或恐有害其健康者，不
    在此限。」、「監護之宣告，非就應受監護宣告之人之精神
    或心智狀況訊問鑑定人後，不得為之。」、「法院為監護之
    宣告時，應依職權就配偶、四親等內之親屬、最近一年有同
    居事實之其他親屬、主管機關、社會福利機構或其他適當之
    人選定一人或數人為監護人，並同時指定會同開具財產清冊
    之人。」、「受輔助宣告之人，應置輔助人。輔助人及有關
    輔助之職務，輔助人及有關輔助之職務，準用1095條、第
    1096 條 、第1098條第2 項、第1100條、第1102條、第1103
    條第2項 、第1104條、第1106條、第1106條之1 、第1109條
    、第1111條至第1111條之2 、第1112條之1 及第1112條之2
    之規定。」，98年11月23日修正生效之民事訴訟法第602 條
    第1項 、第603 條、民法第1111條第1 項、民法第1113條之
    1 亦分別定有明文。末按「第597 條至第604 條、第605 條
    第2項 及第606 條至第618 條之規定，於輔助宣告聲請事件
    準用之。」，民事訴訟法第624 條之1 第3 項定有明文。
三、經查：聲請人主張之事實，業據提出高雄市鼓山區身心障礙
    者鑑定表各1 份、中華民國身心障礙手冊2 份、戶籍謄本3
    份為證。經本院對丙○○進行鑑定程序，在鑑定人高雄市立
    凱旋醫院黃美鳳醫師前，親自訊問丙○○，其雖對叫喚其姓
    名有回應，且指認聲請人為其哥哥，惟無法回答日期及簡單
    之計算；經鑑定人鑑定後認為：如鑑定書所記載，病患( 丙○○) 無法管理、處分自己的財產，應為監護宣告等語（見
    本院99年6 月4 日鑑定筆錄），並提出鑑定書載以：「案主
    為一輕度智能不足合併輕微精神症狀的病人，病程已呈慢性
    化，日常生活雖可自理，能簡單購物，在他人督導協助下可
    以做簡單家務，但整體社會及認知功能減退，無法執行自己
    做預算、處理銀行事務、付賬單等處理財務的工作。無法理
    解監護宣告的意義，亦無法理解監護宣告後相關權利喪失的
    意義。綜合上述所言，案主目前已達因精神障礙或其他心智
    缺陷，致不能為意思表示或受意思表，或不能辨識其意思表
    示之效果之程度，需依賴他人長期監督與照顧，建議應置監
    護人，照護其生活，以維護案主自身之權益」等語，有高雄
    市立凱旋醫院99年5 月3 日高市凱醫成字第0990003038號精
    神鑑定報告書附鑑定書在卷可參；是依上揭鑑定結果，丙○○因輕度智能不足合併輕微精神症狀，影響其判斷能力，已
    達不能管理處分自己財產之程度，應可認定。本院爰依法宣
    告其為受監護宣告之人。
四、又本院對乙○○進行鑑定程序，經本院高雄市立凱旋醫院林
    世棋醫師前，親自訊問乙○○，其雖能回答，惟經鑑定人林
    世棋醫師鑑定後認為：病患( 乙○○) 有成年人的智商，但
    平常人是85-115分，他是87分，做一些較複雜行為如重要財
    產問題會有風險，日常生活比較沒有問題，建議為輔助宣告
    等語（見本院99年6 月4 日勘驗筆錄），並出鑑定書載以：
    「綜合上述門診鑑定、心理測驗及精神狀態檢查所得的資料
    ，案主曾有精神分裂症、輕度智能不足的病史，未規則就醫
    ，目前沒有服藥治療。案主目前沒有呈現明顯幻聽干擾以及
    妄想性的思考等精神病症狀，同時案主也否認有憂鬱或躁症
    發作的情形，但由鑑定當日案主情緒變化加上病歷所載，案
    主有情緒暴躁易怒，衝動性高等情況。雖案主在日常自我照
    顧能力，如自行盥洗清潔、購買餐食及日常用品、交通工具
    能力等方面尚可，對於日常生活上之金錢使用亦無問題，因
    此案主未達監護宣告或輔助宣告之程度。但須留意案主對於
    較為複雜或需運算計畫等之金錢管理概念上顯得不足，心理
    衡鑑顯示案主總智商為87，屬中下程度，社會理解能力及社
    會判斷力較為薄弱，額葉執行能力亦顯得較為薄弱，因此案
    主在意志力、計劃、有目的之行動、有效的操作等面向顯得
    較為不足，故其要維持恰當的、合乎社會的及有效性的行為
    上易出現困難。因此，案主在壓力下或複雜的情境下，其因
    病所導致之輕微認知功能下降就會顯現出來，加上上述金錢
    管理能力之薄弱，極有可能再次損害其權益。案主為一精神
    分裂症合併中下智能程度的病患，其意思表示或受意思表示
    或不能辨識其意思表示之效果之能力雖未達監護宣告或輔助
    宣告之程度，但仍建議應有親人協助處理較為複雜之財務問
    題，以避免案主蒙受損害。另外為了案主病情的穩定及避免
    案主的再次違法行為，建議案主應接受持續的精神科治療，
    以維持其精神狀況穩定。」等語，有高雄市立凱旋醫院99年
    5 月24日高市凱醫成字第0990003608號精神鑑定報告書附鑑
    定書在卷可參，是乙○○因曾有精神分裂症、輕度智能不足
    ，致其為意思表示或受意思表示，或辨識其意思表示之能力
    已達顯有不足之程度，爰依職權宣告乙○○為受輔助宣告之
    人。
五、次查，聲請人甲○○為受監護宣告人丙○○、受輔助宣告人
    乙○○之胞兄，有戶籍謄本1 份在卷可參，是本院審酌聲請
    人為其2 人惟一之親人，聲請人亦有意願擔任受監護宣告人
    丙○○之監護人及受輔助宣告人乙○○之輔助人，且現亦為
    實際負責照顧其兩人，是本院認由聲請人擔任受監護宣告人
    之監護人丙○○、受輔助宣告人乙○○之輔助人，應無不當
    之處，本院爰依上揭法條規定，選定聲請人擔任丙○○之監
    護人及擔任本件受輔助宣告人乙○○之輔助人。又經本院選
    定之監護人及受輔助宣告之輔助人即本件聲請人，自應依民
    法第1112條規定，負責護養療治受監護宣告人丙○○、受輔
    助宣告人乙○○之身體及妥善為財產管理之職務，一併敘明
    。
六、另就監護宣告需指定會同開具財產清冊之人部分，聲請人向
    本院陳述其並無親屬可擔任會同開具財產清冊之人，本院爰
    指定由高雄市社會福利之主管機關即高雄市政府社會局擔任
    會同開具財產清冊之人。又依民法第1113條準用同法第1099
    條之規定，於監護開始時，監護人即聲請人對於受監護宣告
    人丙○○之財產，應會同高雄市政府社會局，於2 個月內開
    具財產清冊並陳報法院。至法院為輔助宣告時，受輔助宣告
    之人對其財產仍具處分權能，輔助人僅於民法第15條之2 第
    1 項等事件對於輔助宣告之人之行為具有同意與否之權限，
    從而本件輔助人無須開具財產清冊陳報法院，附此敘明。
七、依民事訴訟法第624 條之1 第3 項、第608 條第1 項裁定如
    主文。
中    華    民    國    99    年    6     月    29    日
                   家事法庭     法  官  郭佳瑛
正本係照原本作成。
如不服本裁定關於選定監護人、選定輔助人及指定會同開具財產
清冊之人等部分，應於送達後10日內向本院提出抗告狀，並繳納
抗告費新臺幣1,000 元；其餘關於宣告監護及輔助宣告之部分，
不得抗告。
中    華    民    國    99    年    6     月    29    日
                                書記官  曾小玲

司法院資訊處製作；財團法人民間司法改革基金會備份。
